臺灣基隆地方法院刑事判決　　　　　　　　96年度訴字第40號
公　訴　人　臺灣基隆地方法院檢察署檢察官
被　　　告　甲○○
指定辯護人　本院公設辯護人　乙○○
上列被告因違反銀行法等案件，經檢察官提起公訴（95年度偵字
第5164號），本院判決如下：
    主  文
甲○○銀行職員，意圖為第三人不法之利益，而為違背其職務之
行為，致生損害於銀行之利益，處有期徒刑壹年捌月。緩刑年
。
    事  實
一、緣甲○○與朱盈彥（朱盈彥涉嫌偽造文書部分，業經臺灣基
    隆地方法院檢察署檢察官另為緩起訴處分）為朋友關係，且
    均為臺灣土地銀行股份有限公司基隆分公司（下稱土地銀行
    基隆分公司）放款部門之行員，甲○○平日負責放款之徵信
    工作。朱盈彥因投資證券買賣失利，需款孔急，竟基於行使
    變造私文書及為自己不法利益之犯意，利用職務之便，將其
    所有位於基隆市○○○街83號4 樓之房屋，於民國90年間向
    土地銀行基隆分公司申請貸款之授信案卷調出，並將卷內臺
    灣土地銀行辦理不動產擔保放款調查報告及授信審核書、臺
    灣土地銀行基隆分行授信審查記錄表中，有關實際買賣價格
    欄中原記載「3,400 千元」變造為「8,400 」千元，將鄰近
    地區類似房地成交價格由原記載「70–95千元」，變造為「
    170 –195 千元」，又將卷附之買賣契約內之買賣總價「參
    佰肆拾萬元」，變造為「捌佰肆拾萬元」，再將變造後之文
    件影印附卷，以前開建物向土地銀行基隆分公司申請貸款，
    甲○○於收到朱盈彥貸款申請書並取得前開經變造之前次貸
    款審查文件後，經肉眼判斷即明知前開文件業經變造，且明
    知上開據以申請貸款之房屋，並無前開文件所示之價值，竟
    基於同事情誼，為幫助朱盈彥順利取得貸款渡過難關，即基
    於行使業務登載不實文書及意圖為他人不法利益之犯意，違
    背任務，逕以上揭不實書面文件內容為據，而於臺灣土地銀
    行辦理不動產擔保放款調查報告上，登載擔保品之查估價格
    為「7,196 千元」，認定本戶房地總價為「7,300 千元」之
    不實內容，致不知情之襄理陳明祥及相關承辦人陷於錯誤，
    而核准該估價結果，土地銀行基隆分公司並據此於95年6 月
    23日貸款新臺幣（下同）4,600,000 元予朱盈彥，致生損害
    於土地銀行基隆分公司，嗣朱盈彥自覺行為不當，而於95年
    8 月4 日向法務部調查局基隆市調查站自首，始查悉上情。
二、案經法務部調查局基隆市調查站移送臺灣基隆地方法院檢察
    署檢察官偵查起訴。
    理  由
一、按被告以外之人於審判外之言詞或書面陳述，除法律有規定
    者外，不得作為證據，刑事訴訟法第159 條第1 項固有明文
    。惟被告以外之人於審判外之陳述，經當事人於審判程序同
    意作為證據，法院審酌該言詞陳述或書面陳述作成時之情況
    ，認為適當者，亦得為證據；當事人、代理人或辯護人於法
    院調查證據時，知有上開刑事訴訟法第159 條第1 項不得為
    證據之情形，而未於言詞辯論終結前聲明異議者，視為有前
    項之同意，刑事訴訟法第159 條之5 亦有明文。有關證人朱
    盈彥、呂立棋、藍致遠、陳明祥等人於偵查中所為之證述內
    容，經本院於審判程序提示予被告甲○○、辯護人，並告以
    內容要旨，被告、辯護人均表示無意見，且未聲明異議（96
    年2 月12日審判筆錄參照），本院審酌相關言詞陳述作成時
    之情況，認為適當，依前揭法條意旨，均得援為本案證據，
    應先敘明。
二、前揭事實業據被告於本院審理時坦承不諱，核與證人朱盈彥
    、呂立棋、藍致遠及陳明祥證述之情節相符，並有臺灣土地
    銀行辦理不動產擔保放款調查報告、臺灣土地銀行基隆分行
    授信審查記錄表、買賣契約書、臺灣土地銀行辦理不動產擔
    保授信審核書、授信申請書影本、土地銀行政風室95年8 月
    21日政二字第0950002064號書函及法務部調查局鑑定通知書
    在卷可佐，足認被告上開自白與事實相符，堪可採信。綜上
    所陳，本案事證明確，被告犯行堪可認定，應依法論科。
三、論罪科刑：
    (一)刑法於94年2 月2 日修正公布，95年7 月1 日施行（下
        稱新法；修正前刑法下稱舊法），新法第2 條第1 項之
        規定，係規範行為後法律變更所生新舊法律比較適用之
        準據法，於新法施行後，應適用新法第2 條第1 項之規
        定，為「從舊從輕」之比較。本案之新舊法比較詳如附
        表所示。
    (二)核被告所為，係犯銀行法第125 條之2 第1 項意圖為第
        三人不法之利益，而為違背其職務之行為，致生損害於
        銀行之利益，以及刑法第216 條、第215 條之行使業務
        登載不實文書等罪。被告登載業務不實文書之行為，應
        為高度之行使行為所吸收，不另論罪。又被告所犯上開
        二罪間，有方法結果之牽連犯關係，應依舊法第55條後
        段從一重論以銀行法第125 條之2 第1 項之罪。又犯第
        125 條、第125 條之2 或第125 條之3 之罪，在偵查中
        自白，如有犯罪所得並自動繳交全部所得財物者，減輕
        其刑，銀行法第125 條之4 第2 項前段定有明文。茲被
        告在偵查中自白犯行，應依法減輕其刑（被告與案外人
        朱盈彥並非共犯，並無所謂之犯罪所得）。又犯罪之情
        狀顯可憫恕，認科以最低度刑仍嫌過重者，得酌量減輕
        其刑，刑法第59條定有明文。檢察官、辯護人雖以被告
        上開犯行惡性非屬重大，客觀上足以引起一般人同情，
        顯可憫恕，認應援引刑法第59條之規定酌減其刑云云，
        然本院已依銀行法第125 條之4 第2 項前段減輕被告刑
        責，尚無科以最低度刑仍嫌過重之情形，故本案並無適
        用刑法第59條規定減輕刑責之餘地。爰審酌被告受雇土
        地銀行基隆分公司，本應注意維護銀行之利益，竟違背
        任務而針對同事之申貸案「放水」，其所為嚴重影響銀
        行利益與金融秩序，惟慮其犯後坦承之態度，且因朱盈
        彥業已將貸款全數償還銀行，所生危害容非至鉅等一切
        情狀，認檢察官求處有期徒刑2 年以及辯護人請求判處
        有期徒刑1 年，均非妥適，而量處如主文所示之刑。
    (三)又犯罪在新法施行前，新法施行後，緩刑之宣告，應適
        用新法第74條之規定（最高法院95年度第八次刑事庭會
        議決議七參照）。查被告前未曾因故意犯罪受有期徒刑
        以上刑之宣告，有本院卷附臺灣高等法院被告前案紀錄
        表可稽，本院認其經此教訓後，當知警惕，應無再犯之
        虞，因認其所受宣告之刑，以暫不執行為適當，併予宣
        告緩刑3 年，以勵來茲，用啟自新。
據上論斷，應依刑事訴訟法第299 條第1 項前段，銀行法第125
條之2 第1 項、第215 條、第216 條、第125 條之4 第2 項前段
，刑法第11條前段、第2 條第1 項、第74條第1 項第1 款，修正
前刑法第33條第5 款、第68條、第55條後段，罰金罰鍰提高標準
條例第1 條前段，判決如主文。
本案經檢察官丙○○到庭執行職務。
中　　華　　民　　國　　96　　年　　2 　　月　　26　　日
                  刑事第五庭審判長法  官  陳志祥
                                  法  官  邰婉玲
                                  法  官  楊皓清
以上正本證明與原本無異。
如不服本判決應於收受本判決後10日內向本院提出上訴書狀，其
未敘述上訴理由者，並得於提起上訴後10日內向本院補提理由書
狀（均須按他造當事人之人數附繕本。）「切勿逕送上級法院」
中　　華　　民　　國　　96　　年　　2 　　月　　26　　日
                                  書記官  盧鏡合
附錄論罪法條：
銀行法第125 條之2
銀行負責人或職員，意圖為自己或第三人不法之利益，或損害銀
行之利益，而為違背其職務之行為，致生損害於銀行之財產或其
他利益者，處3 年以上10年以下有期徒刑，得併科新臺幣1 千萬
元以上2 億元以下罰金。其犯罪所得達新臺幣一億元以上者，處
7 年以上有期徒刑，得併科新臺幣2500萬元以上5 億元以下罰金
。
銀行負責人或職員，二人以上共同實施前項犯罪之行為者，得加
重其刑至二分之一。
第 1 項之未遂犯罰之。
前三項規定，於外國銀行或經營貨幣市場業務機構之負責人或職
員，適用之。
刑法第215條
從事業務之人，明知為不實之事項，而登載於其業務上作成之文
書，足以生損害於公眾或他人者，處3 年以下有期徒刑、拘役或
5 百元以下罰金。
刑法第216條
行使第210 條至第215 條之文書者，依偽造、變造文書或登載不
實事項或使登載不實事項之規定處斷。
附表
┌──┬───────────┬───────────┬──────┬─────────┐
│編號│     新法規定         │      舊法規定        │  比較結果  │    理由及根據    │
├──┼───────────┼───────────┼──────┼─────────┤
│    │第215條               │第215條               │行為時刑法第│1.新法第33條第5款 │
│ 一 │從事業務之人，明知為不│從事業務之人，明知為不│215 條、第  │  規定罰金刑為新臺│
│    │實之事項，而登載於其業│實之事項，而登載於其業│216 條（條文│  幣1,000 元以上，│
│    │務上作成之文書，足以生│務上作成之文書，足以生│本身未作修正│  以百元計算之，新│
│    │損害於公眾或他人者，處│損害於公眾或他人者，處│）          │  法施行後，應依新│
│    │3 年以下有期徒刑、拘役│3 年以下有期徒刑、拘役│            │  法第2條 第1 項之│
│    │或500元以下罰金。     │或500元以下罰金。     │            │  規定，適用最有利│
│    │                      │                      │            │  於行為人之法律。│
│    │第216條               │第216條               │            │2.刑法第215 條之罰│
│    │行使第210 條至第215 條│行使第210 條至第215 條│            │  金刑，依舊法之規│
│    │之文書者，依偽造、變造│之文書者，依偽造、變造│            │  定，為銀元5,000 │
│    │文書或登載不實事項或使│文書或登載不實事項或使│            │  元即新臺幣15,000│
│    │登載不實事項之規定處斷│登載不實事項之規定處斷│            │  元以下罰金，而依│
│    │。                    │。                    │            │  新法之規定，上開│
│    │                      │                      │            │  法條之罰金貨幣單│
│    │第33條第5 款          │第33條第5 款          │舊法第33條第│  位為新臺幣，且因│
│    │罰金：新臺幣1,000 元以│罰金：1元以上。       │5款         │  屬72年6 月26日至│
│    │上，以百元計算之。    │                      │            │  94年1 月7 日新增│
│    │                      │                      │            │  或修正之條文，罰│
│    │刑法施行法第1條之1    │現行法規所定貨幣單位折│現行法規所定│  金數額提高為三十│
│    │中華民國94年1 月7 日刑│算新臺幣條例第2條     │貨幣單位折算│  倍，故新法之罰金│
│    │法修正施行後，刑法分則│現行法規所定金額之貨幣│新臺幣條例第│  刑為新臺幣15,000│
│    │編所定罰金之貨幣單位為│單位為圓、銀元或元者，│2 條        │  元，二者之最高罰│
│    │新臺幣。94年1 月7 日刑│以新臺幣元之三倍折算之│            │  金數額相同，但最│
│    │法修正時，刑法分則編未│。                    │            │  低數額則以舊法對│
│    │修正之條文定有罰金者，│                      │            │  被告較為有利，亦│
│    │自94年1 月7 日刑法修正│                      │            │  即新法並無較有利│
│    │施行後，就其所定數額提│                      │            │  於被告之情形，依│
│    │高為三十倍。但72年6 月│                      │            │  刑法第2 條第1 項│
│    │26日至94年1 月7 日新增│                      │            │  之規定，應適用行│
│    │或修正之條文，就其所定│                      │            │  為時之舊法。    │
│    │數額提高為三倍。      │                      │            │3.最高法院95年度第│
│    │                      │                      │            │  八次刑事庭會議決│
│    │                      │                      │            │  議三(一)1.參照。  │
├──┼───────────┼───────────┼──────┼─────────┤
│ 二 │第67條                │第67條                │新法第68條  │1.新法施行前，法定│
│    │有期徒刑或罰金加減者，│有期徒刑加減者，其最高│            │  罰金刑有加減之原│
│    │其最高度及最低度同加減│度及最低度同加減之。  │            │  因者，新法施行後│
│    │之。                  │                      │            │  ，應依新法第2 條│
│    │                      │                      │            │  第1 項之規定，適│
│    │第68條                │第68條                │            │  用最有利於行為人│
│    │拘役加減者，僅加減其最│拘役或罰金加減者，僅加│            │  之法律。本案有法│
│    │高度。                │減其最高度。          │            │  定罰金刑之減輕原│
│    │                      │                      │            │  因，因新法就罰金│
│    │                      │                      │            │  最低度有減輕規定│
│    │                      │                      │            │  ，舊法則無，故新│
│    │                      │                      │            │  法有較有利被告之│
│    │                      │                      │            │  情形，應適用新法│
│    │                      │                      │            │  。              │
│    │                      │                      │            │2.最高法院95年度第│
│    │                      │                      │            │  八次刑事庭會議決│
│    │                      │                      │            │  議六(六)參照。    │
├──┼───────────┼───────────┼──────┼─────────┤
│ 三 │第55條                │第55條                │舊法第55條後│1.犯一罪而其方法或│
│    │一行為而觸犯數罪名者，│一行為而觸犯數罪名，或│段          │  結果之行為，均在│
│    │從一重處斷。但不得科以│犯一罪而其方法或結果之│            │  新法施行前者，新│
│    │較輕罪名所定最輕本刑以│行為犯他罪名者，從一  │            │  法施行後，應依新│
│    │下之刑。              │重處斷。              │            │  法第2 條第1 項之│
│    │                      │                      │            │  規定，適用最有利│
│    │                      │                      │            │  於行為人之法律。│
│    │                      │                      │            │  本案被告所犯上開│
│    │                      │                      │            │  二罪，依新法之規│
│    │                      │                      │            │  定應數罪併罰，故│
│    │                      │                      │            │  新法並無較有利被│
│    │                      │                      │            │  告之情形，應適用│
│    │                      │                      │            │  舊法。          │
│    │                      │                      │            │2.最高法院95年度第│
│    │                      │                      │            │  八次刑事庭會議決│
│    │                      │                      │            │  議五(三)參照。    │
├──┴─┬─────────┴───────────┴──────┴─────────┤
│  結論  │1.比較時應就罪刑有關之共犯、未遂犯、想像競合犯、牽連犯、連續犯、結合犯，以及│
│        │  累犯加重、自首減輕暨其他法定加減原因（如身分加減）與加減例等一切情形，綜其│
│        │  全部罪刑之結果而為比較（最高法院95年度第八次刑事庭會議決議一(四)參照），且除│
│        │  法律別有規定外，應本統一性及整體性之原則而適用之，不容與主刑所適用之法律任│
│        │  意割裂（無須比較以及上開最高法院決議應直接適用新法者例外）。              │
│        │2.依上開決議意旨而為綜合比較，新法第68條雖較舊法第68條有利被告，然前揭二罪如│
│        │  適用舊法為牽連犯關係，相較新法數罪併罰明顯有利於被告，故本案應整體適用舊法│
│        │  對被告較為有利。                                                          │
└────┴──────────────────────────────────────┘
